臺灣桃園地方法院民事判決　　　　　　 95年度重訴字第315號
原　　　告　丙○○
訴訟代理人　許明桐律師
複代理人　　毛仁全律師
　　　　　　黃政雄律師
被　　　告　甲○○
上列當事人間請求返還土地事件，於民國96年4 月11日辯論終結
，本院判決如下：
    主  文
被告應將座落桃園縣龜山鄉○路○段○路坑小段三四二之二地號
土地返還原告。
本判決於原告以新臺幣陸佰萬元供擔保後得假執行。
訴訟費用由被告負擔。
    事  實
甲、原告方面：
一、聲明：求為判決除擔保金額外，如主文所示。
二、陳述：
  (一)緣座落桃園縣龜山鄉○路○段○路坑小段342 之2 地號土地
    （以下稱系爭土地）為原告所有，其中部分面積為第三人唐
    英隆信託登記於原告名義。被告於民國（下同）95年5 月1
    日分別向原告及唐英隆買受系爭土地，其中原告部分面積為
    2827 .87 坪 ，以每坪新台幣（以下同）5, 794元出售，總
    價16, 384,678 元，兩造約定分3 期（即總價之3 成、4 成
    、3 成）支付，被告並交付其妻朱秋勉為發票人，發票日分
    別為95年5 月1 日、95年6 月18日、95年7 月8 日，票面金
    額分別為4,715,403 元（第1 期價金中20萬元係以95年1 月
    14日訂金計入）、6,553,871 元、4,915,403 元之支票3 紙
    供原告兌領。原告於收受第1 期款項後，即依契約約定將系
    爭土地交付被告占有、使用。
  (二)詎上開第2 、3 期支票（其中第2 期支票經原告同意更改發
    票日至95年7 月10日）經原告到期提示兌領，均因存款不足
    而不獲兌領，經原告於95年7 月12日委請律師發函催告，被
    告雖發文承諾於同年8 月15日前支付，並就上開未給付之價
    款部分支付利息至同年7 月31日止。原告是附條件同意（即
    被告必須在95年8 月15日前付清第2 、3 期價款，才同意不
    解除契約，惟被告沒有按時給付，原告乃於同年月17日發函
    解除兩造買賣契約。原告並發覺被告取得占有系爭土地後，
    即假建造農舍之名而於系爭土地上大肆採挖土石販售圖利，
    經原告多次制止並報警處理仍無效。
  (三)原告95年7 月12日信函及起訴狀繕本均屬催告被告履行債務
    ；如認為沒有催告者，原告於96年3 月21日當庭催告被告於
    10日內給付上開第2 、3 期價款，逾期解除契約；並於96年
    4 月11日當庭為解除本件買賣契約之意思表示，並依民法第
    767 條、第259 條提起本訴。
  (四)又按信託法於85年1 月26日制定公布前，所謂信託行為，係
    指信託人將財產所有權移轉與受託人，使其成為權利人，以
    達到當事人間一定目的之法律行為而言，受託人在法律上為
    所有權人，其就受託財產所為一切處分行為，完全有效。縱
    令其處分違反信託之內部約定，信託人亦不過得請求賠償因
    違反約定所受之損害，在受託人未將受託財產移還信託人以
    前，不能謂該財產仍為信託人之所有（最高法院89年台上字
    第2685號判決要旨參照）。查唐英隆縱將其信託（原告）之
    持分售予被告，惟依唐英隆與原告之內部關係，原告頂多對
    唐英隆負有將其持分面積之所有權移轉登記予被告之義務，
    於原告移轉所有權登記前，原告仍為系爭土地所有權人，若
    原告拒不移轉該部分所有權，被告仍不能對抗原告。是兩造
    契約既已解除，自仍得依回復原狀、所有權請求返還系爭土
    地。
三、證據：提出土地登記簿謄本1 份、土地買賣契約書影本1 份
    、支票暨退票理由單影本各2 份、存證信函及回執影本2 份
    、信函影本1 份、現場照片2 張為證。
乙、被告方面：
一、聲明：請求為判決駁回原告之訴。
二、陳述：
  (一)我們有一位姓呂的股東在美國因為他兒子出事情，沒有辦法
    回來如期給付第2 、3 期的款項，後來我有跟原告說錢會晚
    一點給他，並會給付利息。
  (二)我有請一位宋、彭先生與原告再談如何提供擔保，目前還在
    談，但是我或是宋、彭先生去找原告的時候，原告都說沒有
    空說要去旅行。我要付8 月份利息的時候有跟對方談說要繼
    續付利息，但他說不要，要我一次把價金全部繳清，後來我
    的股東要湊錢來付，但對方一再的阻止，且原告的女兒在95
    年10月份又去派出所報案，我當時只是依照縣政府的指示在
    種草皮而已。
  (三)我只是在所租用之同段242 之2 到242 之3 地號土地拓寬道
    路至系爭土地附近，準備在系爭土地上興建養老院，並未在
    系爭土地上挖掘土石，亦未販賣圖利。
  (四)當初並沒有承諾必須在95年8 月15日前付清第2 、3 期款，
    才同意不解除契約，在95年8 月15日我們有請人向對方說，
    不要去報警干擾我們的工程，我們要求分期，但對方不同意
    且不跟我們談。
  (五)股東李芳堂他已經從美國回來請求鈞院給我2 個禮拜的時間
    ，我們會從美國調錢回來給付剩餘的價金，但希望能夠另外
    寫協議書，原告不要再報警來干擾我們合法的開發。
三、證據：提出支出證明單影本、國內匯款申請書、被告、乙○
    ○與唐英隆95.4.20 買賣契約書、切結書各1 份（均影本附
    卷）為證，並請求傳訊證人乙○○。
丙、本院依職權調閱臺灣桃園地方法院檢察署95年度偵字第1542
    1、16305號偵查卷宗。
    理  由
一、兩造不爭執事項：
    依兩造於本院審理時之陳述（96年3 月21日及同年4 月11日
    言詞辯論筆錄）、原告提出之土地登記簿謄本1 份、土地買
    賣契約書影本1 份、支票暨退票理由單影本各2 份、存證信
    函及回執影本2 份、信函影本1 份及被告提出之支出證明單
    影本1 份、國內匯款申請書影本1 份等證據所示，兩造對於
    下列事實為不爭執：
    (一)系爭土地所有權全部登記於原告名義，由原告占有中；其
      中原告擁有之部分面積為2827.87 坪，其餘面積係訴外人
      唐英隆所有，信託登記在原告名義。
    (二)被告於95年5 月1 日分別向原告及唐英隆買受系爭土地全
      部，其中原告部分面積為2827.87 坪，以每坪5,794 元出
      售，總價16,384,678元，兩造約定於95年5 月1 日、95年
      6 月18 日 、95年7 月8 日分3 期給付，被告並交付其妻
      朱秋勉為發票人，發票日為上開3 日期之支票3 張，其中
      第1 期支票屆期兌現，其餘2 期支票未能依期兌現。
    (三)原告於收受第1 期款項後，即依契約約定將系爭土地全部
      交付被告占有使用，現仍由被告占有中。
    (四)原告於被告第2 期款支票不獲兌現後，於95年7 月12日委
      請陳慶瑞律師寄發第1553號郵局存證信函予被告，催告被
      告10日給付第2 期款，被告於同年月18日收受上開信函，
      遂於同年月29日，以其所經營之聯成土地開發有限公司，
      負責人為被告之名義，發文承諾於同年8 月15日前支付第
      2 、3 期價款，被告並支付原告遲延利息至同年7 月底；
      惟被告屆期仍未支付第2 、3 期價款，原告乃於同年8 月
      17日委由陳慶瑞律師寄發第1808號存證信函予被告，表示
      解除兩造間上開買賣契約，被告於同年月23日收受上開存
      證信函。
    (五)被告於收受上開第1808號存證信函後，委請證人乙○○多
      次向原告表明希望上開第2 、3 期價款分成6 個月給付，
      惟均未取得原告之同意。
    (六)原告於於96年3 月21日當庭催告被告於10日內給付上開第
      2 、3 期價款，惟被告並未於期限內給付；原告並於96年
      4 月11日當庭向被告為解除本件買賣契約之意思表示。
二、本件主要爭執之點：
    本院根據兩造之陳述，並依民事訴訟法第268 條之1 第2 項
    規定，協助兩造整理並協議爭點如下：(1)兩造間95年5 月1
    日土地買賣契約是否已合法解除？(2)被告占有系爭土地（包
    含訴外人唐英隆出售予被告之應有部分）是否為無權占有？
三、茲依據上開爭點析述如下：
  (一)兩造間95年5 月1 日土地買賣契約業已合法解除。
    (1)被告並未依據兩造間上開土地買賣契約書約定如期給付第
      2 、3 期價款等情，已如上述。是被告於95年7 月間有給
      付遲延價款之情形，固可認定。被告於收受上開第1553
      號郵局存證信函後向原告表示將於「95年8 月15日」給付
      上開第2 、3 期價款，且就未給付之價款部分支付利息至
      同年7 月31日止等事實，亦如上述。參酌原告並未就被告
      上開函件為反對之表示，且持續收取利息之事實，足認原
      告已同意上開價款之清償日延至95年8 月15日。雖原告主
      張其「同意」係附以「被告於95年8 月15日前給付上開第
      2 、3 期價款」為條件。然此為被告所否認，原告亦未舉
      證證明其同意附有此條件之事實，其上開主張，尚非可採
      。
    (2)按給付有確定期限者，債務人自期限屆滿時起，負遲延責
      任，民法第229 條第1 項定有明文。本件被告並未於95年
      8 月15日前給付上開第2 、3 期價款，亦如上述。是被告
      自95年8 月16日起，負遲延責任，可以認定。又契約當事
      人之一方遲延給付者，他方當事人得定相當期限催告其履
      行，如於期限內不履行時，得解除其契約，同法第254 條
      亦有明文。原告雖於95年8 月17日以上開上開第1808號存
      證信函向被告為解除本件土地買賣契約之意思表示，惟其
      於解約前並未依上開規定定相當期間催告被告履行，是其
      95年8 月17日之解約意思表示並不生解約之效力。至於，
      原告提出之本件起訴狀，係主張其業已解除契約，請求被
      告返還系爭土地，並非請求被告給付上開第2 、3 期價款
      ，是亦難認為該訴狀繕本之送達為給付價款之催告。惟原
      告於96年3 月21日言詞辯論時當庭向被告為10日內給付上
      開第2 、3 期價款催告之意思通知，已如上述。原告所定
      期限為「10日」，雖與原契約所定該2 期價款期間「85日
      」為短，惟本件自兩造約定之最後期限「95年8 月15日」
      起算至原告為上開催告之96年3 月21日止，被告業已遲延
      逾8 月，其間並已訴訟半年，被告又一再主張其有（分期
      ）清償之意思，是本院認為原告所定之期限尚屬「相當」
      。而被告並未於上開10日之期限內給付上開第2 、3 期價
      款，亦為其所自認。從而，原告於96年4 月11日言詞辯論
      期日，依據上開規定，當庭向被告為解除上開土地買賣契
      約之意思表示，自屬合法有效。
    (3)按契約解除時，當事人雙方回復原狀之義務，除法律另有
      規定或契約另有訂定外，由他方所受領之給付物，應返還
      之，民法第259 條第1 款定有明文。本件兩造間之上開土
      地買賣契約既經原告合法解除，而該契約並未就契約解除
      後雙方當事人之回復原狀義務另有訂定，亦有上開契約書
      可稽，是依上開民法第259 條第1 款規定所示，被告負有
      將其由原告處所受領之給付物返還原告之義務。而本件原
      告根據上開契約交付予被告者係系爭土地之全部（包含訴
      外人唐英隆信託登記予原告之持分1000分之75）。從而，
      原告根據上開規定請求被告返還其所受領之系爭土地全部
      ，為有理由。
    (4)至於，被告雖同時向訴外人唐英隆購買唐某所有，信託登
      記在原告名義之系爭土地1000分之75之權利，此為兩造所
      不爭執。根據其等間所簽署之協議書第2 條記載：「乙方
      （唐英隆）將前揭342-1 、342-2 等2 地號對於丙○○（
      即原告）得主張之權利均移轉甲方處理，乙方不得執70年
      4 月31日（應係30日之筆誤）簽署之切結書向丙○○主張
      任何權利」（本院卷第9 頁），其意應係：訴外人唐英隆
      將其根據其與原告於70年4 月30日共同簽署之切結書得向
      原告主張之權利，亦即終止其等間信託或借名契約後，請
      求原告移轉該2 筆土地應有部分1000分之75之權利讓與被
      告。而上開協議書係兩造間本件土地買賣契約書之附件，
      顯示上開訴外人唐英隆與被告間之債權移轉業已通知為債
      務人之原告，對原告業已生效。從而，被告得依據上開債
      權讓與法律關係，請求原告將系爭土地之應有部分1000分
      之75移轉登記予伊名義，自屬無疑。被告進而亦可請求分
      割系爭土地，並將其所分得之部分土地交付其占有。惟被
      告上開權利與原告根據解除其等間本件土地買賣契約書，
      請求被告返還其所受領之系爭土地之法律關係係屬二事。
      亦即被告對原告之系爭土地應有部分1000分之75移轉登記
      請求權，並不影響本件原告之回復原狀請求權之行使，併
      予說明。
  (二)原告依據民法第259 條規定請求被告返還系爭土地全部，為
    有理由，自應准許。本件事證已臻明確，兩造間其餘攻擊防
    禦方法及舉證，經本院審酌後，或與本件之爭執無涉，或對
    本件判決結果不生影響，爰不一一論述，併此敘明。
  (三)另原告根據民法第767 條所有物返還請求權，請求被告返還
    系爭土地（即上開第(2)爭點「被告是否為無權占有系爭土地
    」）部分，依原告之陳述，上開所有物返還請求權與上開解
    除契約回復原狀請求權係競合之請求（本院卷第90頁），後
    者既經本院審理後認為其請求為有理由，並為原告全部勝訴
    之判決，則前者即無審理之必要，併予說明。
四、假執行之宣告
    原告陳明願供擔保請求宣告假執行，核無不當，爰酌定相當
    擔保金額而宣告之。
五、結論：本件原告之訴為有理由，並依民事訴訟法第78條、第
    390 條第2 項，判決如主文。
中　　華　　民　　國　　96　　年　　5 　　月　　2 　　日
                  民事第二庭  法　官　潘進順
以上正本係照原本作成。
如對本判決上訴，須於判決送達後20日內向本院提出上訴狀。
中　　華　　民　　國　　96　　年　　5 　　月　　3 　　日
                              書記官   黃進傑
